臺灣嘉義地方法院刑事判決
110年度金訴字第222號
公  訴  人  臺灣嘉義地方檢察署檢察官
被      告  吳百誠


上列被告因加重詐欺等案件，經檢察官提起公訴（110年度少連
偵字第52號），被告就被訴事實為有罪之陳述，經告以簡式審判
之旨，並聽取意見後，經本院合議庭裁定由受命法官獨任行簡式
審判程序，本院判決如下：
    主  文
甲○○犯三人以上共同詐欺取財罪，處有期徒刑壹年。未扣案犯罪
所得新臺幣玖佰元沒收，於全部或一部不能沒收或不宜執行沒收
時，追徵其價額。
    事  實
一、甲○○於民國109年11月間某日，加入真實姓名年籍不詳於通
    訊程式「飛機」內暱稱為「小智」之人及同案少年陳○○（經
    警方另行移送本院少年法庭審理，下稱陳姓少年）所組成之
    三人以上，以實施詐術為手段，具有持續性、牟利性之有結
    構性之詐欺集團組織，由甲○○擔任「收水」、「取簿」之角
    色（甲○○涉犯組織犯罪防制條例第3條第1項後段之罪部分，
    經臺灣高雄地方檢察署檢察官以109年度偵字第25771號、11
    0年度少連偵字第76號、110年度偵字第1333號案件提起公訴
    ，並由臺灣高雄地方法院以110年度審金訴字第158號案件審
    理中），甲○○即與「小智」及陳姓少年所屬之詐欺集團成員
    ，共同意圖為自己不法之所有，基於三人以上共同犯詐欺取
    財及隱匿特定犯罪所得之所在與去向之洗錢之犯意聯絡，先
    由真實姓名年籍不詳，所屬於「小智」詐欺集團組織之成員
    ，於109年12月7日晚間8時16分許，假冒為購物平台賣家，
    撥打電話予乙○○，佯稱：出貨條碼貼錯，將會在乙○○帳戶內
    多扣款12件商品之金額等語，後由所屬於「小智」詐欺集團
    組織之成員假冒為中國信託銀行客服人員，佯稱：取消扣款
    須依指示操作轉帳等語，致乙○○陷於錯誤，依指示於同日晚
    間9時57分許，在不詳地點，自乙○○所有之中國信託銀行帳
    戶(帳號000-000000000000號)轉帳新臺幣(下同)30,000元至
    林冠伶(林冠伶所涉幫助詐欺罪嫌部分，經警另案移送偵辦)
    之中國信託銀行帳戶(帳號000-000000000000號)；嗣甲○○依
    「小智」指示，與陳姓少年搭乘高鐵至高鐵嘉義站(地址：
    嘉義縣○○市○○○路000號）附設之台北富邦銀行ATM提款機，
    由陳姓少年於同日晚間11時5分許，提領現金18,000元後，
    將現金轉交甲○○，甲○○再依「小智」指示將上述款項放置於
    不詳地點，由真實姓名年籍不詳，所屬於「小智」詐欺集團
    組織之成員將該贓款取走，以此製造金流斷點，隱匿上述詐
    欺特定犯罪所得之去向，而遂行詐騙，甲○○因此次取款取得
    900元之報酬。嗣乙○○察覺有異報警處理，為警循線查悉上
    情。
二、案經乙○○訴由內政部警政署鐵路警察局高雄分局報告臺灣嘉
    義地方檢察署檢察官偵查起訴。 
    理  由
一、本案被告甲○○所犯為死刑、無期徒刑、最輕本刑為3年以上
    有期徒刑以外之罪，且非高等法院管轄第一審案件，於本院
    行準備程序時，被告就被訴事實為有罪之陳述（本院卷第31
    頁），經告知簡式審判程序之旨，並聽取檢察官、被告意見
    後，本院認為適宜進行簡式審判程序，經合議庭裁定改行簡
    式審判程序審理。依刑事訴訟法第159條第2項、第273條之2
    規定，簡式審判程序之證據調查，不受同法第159條第1項、
    第161條之2、第161條之3、第163條之1及第164條至第170條
    規定之限制，合先敘明。
二、得心證之理由：上開犯罪事實，業據被告於偵查及本院準備
    程序、審理程序中坦承不諱（偵字卷第19-21頁、本院卷第3
    1、45-47頁），核與證人陳姓少年於警詢之證述、乙○○於警
    詢之指訴大致相符（刑案偵查卷第6-8、13-17頁），並有監
    視器畫面截圖、中國信託銀行帳戶(帳號000000000000號)開
    戶資料、存款交易明細表、自動化交易LOG資料-財金交易、
    熱點資料案件詳細列表、內政部警政署反詐騙諮詢專線紀錄
    表、臺南市政府警察局第四分局育平派出所受理詐騙帳戶通
    報警示簡便格式表、金融機構聯防機制通報單、中國信託銀
    行帳戶(數位帳號000000000000號)活存明細查詢在卷可參(
    刑案偵查卷第18-22、31-41頁)，足見被告之任意性自白與
    事實相符，堪以採信。
三、論罪科刑：
  ㈠查本案詐騙集團成員詐騙告訴人乙○○，係犯刑法第339條之4
    第1項第2款之加重詐欺取財罪，為洗錢防制法第3條第1款規
    定之特定犯罪，而被告與本案詐騙集團其餘成員相互利用彼
    此之行為，先由詐騙集團之不詳成員向告訴人施用詐術，待
    告訴人陷於錯誤而將款項轉入林冠伶之中國信託銀行帳戶，
    特定犯罪已發生、犯罪所得即洗錢標的已產生後，被告受本
    案詐騙集團成員「小智」指派與陳姓少年搭乘高鐵至高鐵嘉
    義站附設之台北富邦銀行ATM提款機，由陳姓少年提領現金1
    8,000元後，將現金轉交甲○○，甲○○再依「小智」指示將上
    述款項放置於不詳地點，由真實姓名年籍不詳之人將該贓款
    取走，目的顯在掩飾、隱匿該等款項作為特定犯罪所得財物
    之來源、去向及所在，被告所為，係洗錢防制法第2條第2款
    之洗錢行為，應成立同法第14條第1項之一般洗錢罪。是被
    告之行為構成刑法第339條之4第1項第2款之三人以上共同詐
    欺取財罪及洗錢防制法第14條第1項之一般洗錢罪。至起訴
    書認被告涉犯刑法第339條之4第1項第1款罪嫌部分，惟依起
    訴書所載犯罪事實，及所載罪名，均載明被告所為，係涉犯
    三人以上犯詐欺取財罪，其引用刑法第339條之4第1項第1款
    ，顯係誤載，併予敘明。
  ㈡被告與「小智」、陳姓少年、及所屬詐騙集團其餘不詳成員
    間，就上開犯行間，具有犯意聯絡及行為分擔，為共同正犯
    。
  ㈢被告就本案犯行，係以一行為觸犯三人以上共同犯詐欺取財
    罪、一般洗錢罪，為想像競合犯，應依刑法第55條規定，從
    一重之三人以上共同詐欺取財罪處斷。
  ㈣爰以行為人之責任為基礎，審酌被告貪圖小利，依「小智」
    指示與陳姓少年前往提款，再將該款項交付與詐欺集團成員
    ，嚴重影響社會正常交易安全，增加告訴人尋求救濟之困難
    ，使犯罪之追查趨於複雜，更助長詐欺犯罪風氣之猖獗，惟
    被告犯後坦承犯行，態度尚可，兼衡被告自陳為國中肄業之
    智識程度、受僱於加油站擔任員工，時薪167元，未婚、無
    子女、現與父親同住等家庭生活經濟狀況，及被告之犯罪動
    機、目的、手段、情節、告訴人受詐騙之財產損失數額，暨
    尚未與告訴人達成和解等一切情狀，量處如主文所示之刑，
    以示懲儆。又兒童及少年福利與權益保障法第112條第1項前
    段所稱成年人，係指年滿20歲之人（最高法院106年度台上
    字第170號判決意旨參照），被告甲○○係90年10月30日生，
    其於109年12月7日係年滿19歲之人，非兒童及少年福利與權
    益保障法第112條第1項前段所指成年人，縱與陳姓少年共同
    犯加重詐欺及洗錢罪，亦無庸加重其刑，附此敘明。
四、沒收部分： 
  ㈠按犯罪所得，屬於犯罪行為人者，沒收之。但有特別規定者
    ，依其規定。前二項之沒收，於全部或一部不能沒收或不宜
    執行沒收時，追徵其價額，刑法第38條之1第1項、第3項分
    別定有明文。共同犯罪行為人之組織分工及不法所得，未必
    相同，特別是集團性或重大經濟、貪污犯罪，彼此間犯罪所
    得之分配懸殊，其分配較少甚或未受分配之人，如仍應就全
    部犯罪所得負連帶沒收之責，超過其個人所得之剝奪，無異
    代替犯罪參與者承擔刑罰，顯失公平。故共同犯罪，其所沒
    收，應就各人分得之數為之。查被告於本案收取報酬900元
    ，業據被告供承在卷（本院卷第47頁），屬犯罪所得，雖未
    扣案，仍應依刑法第38條之1第1項前段、第3項規定宣告沒
    收，於全部或一部不能沒收或不宜執行沒收時，追徵其價額
    。
  ㈡按犯洗錢防制法第14條之罪，其所移轉、變更、掩飾、隱匿
    、收受、取得、持有、使用之財物或財產上利益，沒收之，
    洗錢防制法第18條第1項前段定有明文。關於犯罪行為人犯
    洗錢防制法第14條之罪，其所掩飾、隱匿之財物本身僅為洗
    錢之標的，難認係供洗錢所用之物，故洗錢行為之標的除非
    屬於前置犯罪之不法所得，而得於前置犯罪中予以沒收者外
    ，既非本案洗錢犯罪之工具及產物，亦非洗錢犯罪所得，尤
    非違禁物，尚無從依刑法沒收規定予以宣告沒收，自應依上
    開第18條第1項前段規定予以宣告沒收。且此規定係採義務
    沒收主義，祇要合於前述規定，法院即應為相關沒收之諭知
    ，然該洗錢行為之標的是否限於行為人者始得宣告沒收，法
    無明文，是從有利於被告之認定，倘法條並未規定「不問屬
    於犯罪行為人與否均沒收」時，自仍以屬於被告所有者為限
    ，始應予沒收。查被告於本案所提領款項中之18,000元固係
    本案洗錢之標的，惟該款項業已交與詐欺集團成員，既非被
    告所有，被告亦無事實上之處分權限，依據上開說明，自無
    從依洗錢防制法第18條第1項前段規定宣告沒收或追徵，併
    予敘明。
據上論斷，應依刑事訴訟法第273條之1、第299條第1項前段（依
裁判簡化原則，僅記載程序法條），判決如主文。　　
本案經檢察官李昕諭提起公訴，檢察官徐鈺婷到庭執行職務。
中　　華　　民　　國　　110 　年　　11　　月　　24　　日
                  刑事第六庭    法　官　林富郎
以上正本證明與原本無異。
如不服本判決應於收受判決後20日內向本院提出上訴書狀，並應
敘述具體理由；其未敘述上訴理由者，應於上訴期間屆滿後20日
內向本院補提理由書（均須按他造當事人之人數附繕本）「切勿
逕送上級法院」。告訴人或被害人如對於本判決不服者，應具備
理由請求檢察官上訴，其上訴期間之計算係以檢察官收受判決正
本之日期為準。
中　　華　　民　　國　　110 　年　　11　　月　　24　　日
                                書記官　陳雪鈴
附錄本案所犯法條全文：
【刑法第339條之4】
犯第339條詐欺罪而有下列情形之一者，處1年以上7年以下有期
徒刑，得併科1百萬元以下罰金：
一、冒用政府機關或公務員名義犯之。
二、三人以上共同犯之。
三、以廣播電視、電子通訊、網際網路或其他媒體等傳播工具，
    對公眾散布而犯之。
前項之未遂犯罰之。

【洗錢防制法第2條】
本法所稱洗錢，指下列行為：
一、意圖掩飾或隱匿特定犯罪所得來源，或使他人逃避刑事追訴
    ，而移轉或變更特定犯罪所得。
二、掩飾或隱匿特定犯罪所得之本質、來源、去向、所在、所有
    權、處分權或其他權益者。
三、收受、持有或使用他人之特定犯罪所得。　
　　
【洗錢防制法第14條】
有第二條各款所列洗錢行為者，處7年以下有期徒刑，併科新臺
幣5百萬元以下罰金。
前項之未遂犯罰之。
前二項情形，不得科以超過其特定犯罪所定最重本刑之刑。